【裁判字號】    88,訴,81
【裁判日期】    891219
【裁判案由】    行使偽造文書等
【裁判全文】
臺灣花蓮地方法院刑事判決                            八十八年度訴字第八一號
    公  訴  人  臺灣花蓮地方法院檢察署檢察官
    被      告  丙○○
    選任辯護人  廖學忠
右列被告因行使偽造文書等案件，經檢察官提起公訴（八十七年度偵字第二四八七號
），本院判決如左：
    主  文
丙○○無罪。
    理  由
一、公訴意旨略以：被告丙○○於民國（下同）七十七年七月五日偽造甲○○、余玉
    松之署押（此部分已罹於追訴權時效，另行不起訴處分）簽署於其所偽造之同意
    書（起訴書誤載為承諾書）上，其後明知該不實事項，猶於八十六年十二月十二
    日以上揭同意書向本院聲請支付命令，使本院據之核發八十六年度促字第六三四
    三號支付命令及確定證明書，足以生損害於甲○○、余玉松及本院核發支付命令
    之正確性，因認被告丙○○涉有刑法第二百十六條之行使偽造私文書罪、第二百
    十四條之使公務員登載不實罪嫌等語。
二、按犯罪事實應依證據認定之，無證據不得推定其犯罪事實。又不能證明被告犯罪
    者，應諭知無罪之判決，刑事訴訟法第一百五十四條、第三百零一條第一項分別
    定有明文。又事實之認定，應憑證據，如未能發現相當證據，或證據不足以證明
    ，自不能以推測或擬制之方法，為裁判基礎；且認定犯罪事實所憑之證據，無論
    直接證據或間接證據，其為訴訟上之證明，須於通常一般之人均不致有所懷疑，
    而得確信其為真實之程度者，始得據為有罪之認定，倘其證明尚未達到此一程度
    ，而有合理之懷疑存在時，即應為無罪之認定。（最高法院四十年臺上字第八六
    號判例、七十六年度台上字第四九八六號判例可參）。再告訴人之告訴，本以使
    被告受刑事訴追為目的，故其陳述是否與事實相符，自應調查其他證據，以資審
    認，苟其所為攻擊之詞，尚有瑕疵，則在此瑕疵未予究明以前，即不能遽採為斷
    罪之基礎（最高法院六十九年臺上字第一五三一號判決參照）。
三、本件公訴人認被告丙○○涉犯右揭行使偽造文書等罪嫌，無非以告訴人甲○○、
    余玉松之指訴及卷附同意書為證，且上揭同意書經送請刑事警察局鑑定結果，確
    認並非甲○○、余玉松之字跡，而被告丙○○雖辯稱甲○○之署押係其配偶乙○○○所書，經檢察官將相關筆跡送鑑定，答稱樣本過少無法鑑定，因認被告所辯
    不足採信，其犯行洵堪認定等語為其論據。訊據被告丙○○則堅詞否認涉犯上揭
    犯行，辯稱：上揭同意書確實是伊所寫的，但內容是甲○○的太太乙○○○看過
    及余玉松本人看過沒有異議才由乙○○○代甲○○簽名，蓋章用甲○○印章，余
    玉松自己簽名蓋章。當初乙○○○向嘉佳儲蓄互助會貸款很多筆錢，她的親戚也
    都有貸款，甲○○也有貸款，本來應該是各人負各人的債務，但是乙○○○她說
    收錢很麻煩，就請我把全部債務一起算，加起來總共七十幾萬元，後來他們在八
    十六年間陸續還了六十幾萬元，還剩下十八萬多元尚未償還，所以我就檢具該份
    同意書向貴院聲請支付命令等語。經查：
（一）、公訴人徒以告訴人甲○○、余玉松之指訴遽認上揭同意書上「甲○○」、「
        余玉松」二人之署押均為被告丙○○所偽造，惟經本院將上揭同意書送請法
        務部調查局鑑定該同意書上立同意書人欄下「甲○○」（編為Ａ１）及見證
        人欄下「余玉松」（編為Ａ２）三字筆跡是否同一人所書寫，經鑑定結果認
        「Ａ１類筆跡之『余』字與Ａ２類筆跡之『余』字比對結果，筆跡特徵不符
        ，研判並非同一人所書寫」等語，此有法務部調查局鑑定通知書一紙附於本
        院第三０八頁可稽，顯見上揭同意書上「甲○○」、「余玉松」二人之署押
        不可能均為被告丙○○所偽造。
（二）、經本院訊之乙○○○上揭同意書上「甲○○」之署押是否為其簽署？其雖辯
        稱「非其簽署」等語，惟經本院命其於空白紙張書寫「甲○○」二十次附卷
        （見本院卷第二十頁），經本院以肉眼比對結果，乙○○○所書寫之「甲○○」署押與上揭同意書上「甲○○」之署押相似。嗣本院復請法務部調查局
        對乙○○○就上揭同意書上「甲○○」之署押是否為其簽署之事為測謊，經
        鑑定結果認「乙○○○稱：其未簽甲○○名字，經測試呈情緒波動反應，應
        係說謊」等語，亦有法務部調查局鑑定通知書一紙附於本院卷第一二七頁可
        稽，難謂上揭同意書上「甲○○」之署押非由甲○○本人授權其配偶乙○○○所代為書寫。
（三）、乙○○○（係甲○○之配偶）於嘉佳儲蓄互助社之借款算至七十七年八月三
        十一日止之貸款餘額為一八八八００元，加計利息一六九五三元元，加該年
利息九０六０元，加計違約金四五三０元，共計二一九三四三元，迨於八十
        年九月六日經嘉佳儲蓄互助社與甲○○、乙○○○結算結果，貸款餘額尚欠
        本金一八八八００元，及尚欠之利息與違約金合計二三一一二五元，甲○○
        與乙○○○均同時在乙○○○之嘉佳儲蓄互助社存摺上親自簽名，此有乙○○○之嘉佳儲蓄互助社存摺正本一本附卷可稽（見該存摺第七頁），另訊之
        甲○○該存摺上之「甲○○」署押是否為其簽署？甲○○答稱「是我寫的」
        （見本院八十八年四月二十日訊問被告筆錄），則被告丙○○代表嘉佳儲蓄
        互助社以與甲○○、乙○○○在八十年九月六日共同結算出之尚欠本金一八
        八八００元，再輔以甲○○同意償還之同意書向本院民事庭聲請核發支付命
        令，倘甲○○未委由乙○○○代為簽名，又親自蓋印在同意書上，承諾償還
        債務，則甲○○又何須在八十年九月六日與乙○○○共同和嘉佳儲蓄互助社
        作結算，承認其等尚欠上揭結算金額？
（四）、經查甲○○之親友在嘉佳儲蓄互助社之積欠貸款（含利息及違約金）情形如
        下：一、存摺編號一一五，姓名「呂金蘭」（係甲○○之同事），當時（指
        七十七年七月五日立同意書當時）結算積欠金額：九七五五二元。二、存摺
        編號二七五，姓名「劉清池」（係甲○○之妻舅），當時結算積欠金額：一
        二一七三五元。三、存摺編號一七九，姓名「甲○○」，當時結算積欠金額
        ：二九五七二四元。四、存摺編號一九０，姓名「乙○○○」，當時結算積
        欠金額：二一九三四三元。五、存摺編號三六七，姓名「余美娟」（甲○○
        之長女），當時結算積欠金額：一五五００元。業據被告丙○○提出上揭五
        份存摺正本附卷可稽，且有其等五人之還款記錄附於本院八十八至一０二頁
        可查，堪認為真實。而訊之乙○○○亦自承「（問：提示呂金蘭等五本存摺
        正本，均為妳在處理？）答：是的，往來都是我在處理」等語（見本院八十
        八年四月二十日訊問被告筆錄），而上揭全由乙○○○處理之所有借款，在
        七十七年七月五日立同意書當時所積欠之款項（含利息及違約金）共計七四
        九八五四元，僅與上揭同意書上所書立之金額七四七三五四元相差二五００
        元，此或許係計算錯誤或筆誤所致，惟此即足以證明由乙○○○代為處理上
        揭五份存摺借款在七十七年七月五日書立同意書結算時，尚欠嘉佳儲蓄互助
        社達七四七三五四元，而被告身為嘉佳儲蓄互助社之負責人，本即得以各該
        上揭存摺及還款紀錄表為證據向本院聲請核發支付命令，實無偽造上揭同意
        書之必要。
（五）、綜上所述，告訴人甲○○之配偶乙○○○既已供承「呂金蘭」、「劉清池」
        、「甲○○」、「乙○○○」、「余玉娟」五人向嘉佳儲蓄互助社之借貸事
        宜均由其負責處理，且上揭五人於七十七年七月五日結算當時總計尚欠嘉佳
        儲蓄互助社七四九八五四元，則被告丙○○受乙○○○之請求將上揭五人所
        積欠之本金、利息及違約金等一併核算書立於同意書上（記載七四七三五四
        元，甚至少算二千五百元），避免乙○○○到處收錢之麻煩，而被告丙○○
        本得代表嘉佳儲蓄互助社以上揭五份存摺及還款記錄分別對各借款人向本院
        聲請支付命令，並無加以偽造上揭同意書之必要。且被告丙○○代表嘉佳儲
        蓄互助社以與甲○○、乙○○○在八十年九月六日共同結算出之尚欠本金一
        八八八００元，再輔以甲○○同意償還之同意書向本院民事庭聲請核發支付
        命令，倘甲○○未委由乙○○○代為簽名，又親自蓋印在同意書上，承諾償
        還債務，則甲○○又何須在八十年九月六日與乙○○○共同和嘉佳儲蓄互助
        社作結算，承認其等尚欠上揭結算金額？另乙○○○就上揭同意書上「甲○○」之署押是否為其簽署之事為測謊，經鑑定結果認「乙○○○稱：其未簽
        甲○○名字，經測試呈情緒波動反應，應係說謊」等語，亦難謂上揭同意書
        上「甲○○」之署押非由甲○○本人授權其配偶乙○○○所代為書寫。公訴
        人徒以上揭同意書上「甲○○」、「余玉松」之署押經送鑑定結果並非甲○○與余玉松本人所書寫，即推定應為被告丙○○所偽造，顯係以推測或擬制
        之方法為其論據，尚屬率斷。是被告所辯，應足採信。
四、此外，復查無其他積極證據足資認定被告有上揭偽造文書等犯行，既不能證明被
    告犯罪，自應為無罪判決之諭知，俾免冤抑。
據上論斷，應依刑事訴訟法第三百零一條第一項前段，判決如主文。
本案經檢察官李子春到庭執行職務。
中      華      民      國    八  十  九    年    十二    月    十九    日
                              臺灣花蓮地方法院刑事庭
                                  法  官  林  國  泰
右正本證明與原本無異。
如對本判決不服，應於送達後十日內，向本院提出上訴狀。（應抄附繕本）告訴人或
被害人如對於本判決不服者，應具備理由請求檢察官上訴，其上訴期間之計算係以檢
察官收受判決正本之日期為準。
                                  法院書記官
中      華      民      國    八  十  九    年    十二    月   二 十    日


司法院資訊處製作；財團法人民間司法改革基金會備份。
